ACORDAO-COMPLETO-2531594

ACÓRDÃO 2161/2022 ATA 11/2022 - PRIMEIRA CÂMARA

VISTOS, relatados e discutidos estes autos de tomada de contas especial instaurada pela Caixa Econômica Federal, instituição financeira mandatária, em desfavor do Sr. Edson Rodrigues dos Santos (CPF: XXX.567.264-XX) e da Agência Regional de Comercialização das Regiões do Mato Grande e da Grande Natal (CNPJ: 06.070.787/0001-44) , associação privada, em razão da não comprovação da regular aplicação dos recursos repassados pela União por meio do Contrato de Repasse 0322752-07/2010, registro Siafi 732719 (peça 21) , firmado entre o Ministério do Desenvolvimento Agrário e a Agência Regional de Comercialização das Regiões do Mato Grande e da Grande Natal, que tinha por objeto "desenvolver ações de apoio ao desenvolvimento local através de processos de sensibilização, mobilização e acompanhamento das atividades produtivas da cadeia de biodiesel, consorciada com a cadeia da apicultura familiar do território de Mato Grande/RN",
ACORDAM os Ministros do Tribunal de Contas da União, reunidos em sessão da Primeira Câmara, ante as razões expostas pelo relator, em:
9.1. considerar revéis os responsáveis Edson Rodrigues dos Santos (CPF: XXX.567.264-XX) e Agência Regional de Comercialização das Regiões do Mato Grande e da Grande Natal (CNPJ: 06.070.787/0001-44) , para todos os efeitos, dando-se prosseguimento ao processo, com fulcro no art. 12, § 3º, da Lei 8.443/1992;
9.2. julgar irregulares, nos termos dos arts. 1º, inciso I, 16, inciso III, alíneas "a", "b" e "c", 19 e 23, inciso III, da Lei 8.443/1992, as contas dos responsáveis Edson Rodrigues dos Santos (CPF: XXX.567.264-XX) e Agência Regional de Comercialização das Regiões do Mato Grande e da Grande Natal (CNPJ: 06.070.787/0001-44) , condenando-os solidariamente ao pagamento das importâncias a seguir especificadas, atualizadas monetariamente e acrescidas dos juros de mora, calculadas a partir das datas discriminadas até a data da efetiva quitação do débito, fixando-lhes o prazo de 15 (quinze) dias para que comprovem, perante o Tribunal, o recolhimento das referidas quantias aos cofres do Tesouro Nacional, nos termos do art. 23, inciso III, alínea "a", da Lei 8.443/1992, c/c o art. 214, inciso III, alínea "a", do Regimento Interno do TCU;
Débitos relacionados ao responsável Agência Regional de Comercialização das Regiões do Mato Grande e da Grande Natal (CNPJ: 06.070.787/0001-44) , em solidariedade com Edson Rodrigues dos Santos (CPF: XXX.567.264-XX) :
	Data de ocorrência
	Valor histórico (R$) 
	Tipo da parcela

	9/6/2011
	116.204,00
	Débito

	16/9/2011
	640,00
	Crédito

	24/10/2011
	640,00
	Crédito

	24/11/2011
	160,00
	Crédito

	21/12/2011
	160,00
	Crédito

	12/1/2012
	160,00
	Crédito

	31/1/2012
	1.760,00
	Crédito

9.3. aplicar individualmente aos responsáveis Edson Rodrigues dos Santos (CPF: XXX.567.264-XX) e Agência Regional de Comercialização das Regiões do Mato Grande e da Grande Natal (CNPJ: 06.070.787/0001-44) a multa prevista no art. 57 da Lei 8.443/1992, c/c o art. 267 do Regimento Interno do TCU, no valor de R$ 100.000,00 (cem mil reais) , fixando-lhes o prazo de 15 (quinze) dias, a contar da notificação, para que comprovem, perante o Tribunal (art. 214, III, alínea "a", do Regimento Interno do TCU) , o recolhimento da dívida aos cofres do Tesouro Nacional, atualizada monetariamente desde a data deste acórdão até a data do efetivo recolhimento, se paga após o vencimento, na forma da legislação em vigor;
9.4. autorizar, desde logo, a cobrança judicial das dívidas, caso não atendidas as notificações, conforme o disposto no art. 28, inciso II, da Lei 8.443/1992;
9.5. autorizar também, desde logo, se requerido, com fundamento no art. 26 da Lei 8.443/1992, c/c o art. 217, §1º, do Regimento Interno do TCU, o parcelamento das dívidas em até 36 (trinta e seis) parcelas, incidindo, sobre cada uma delas, corrigida monetariamente, os correspondentes acréscimos legais, fixando-lhes o prazo de 15 (quinze) dias, a contar do recebimento da notificação, para comprovarem, perante o Tribunal, o recolhimento da primeira parcela, e de 30 (trinta) dias, a contar da anterior, para comprovarem os recolhimentos dos demais pagamentos, devendo incidir, sobre cada valor mensal, atualizado monetariamente, os juros de mora devidos, no caso do débito, na forma prevista na legislação em vigor, alertando os responsáveis de que a falta de comprovação do recolhimento de qualquer parcela importará o vencimento antecipado do saldo devedor, nos termos do § 2º do art. 217 do Regimento Interno deste Tribunal;
9.6. enviar cópia desta decisão:
9.6.1. à Procuradoria da República no Estado do Rio Grande do Norte, nos termos do § 3º do art. 16 da Lei 8.443/1992, c/c o § 7º do art. 209 do Regimento Interno do TCU, para a adoção das medidas cabíveis;
9.6.2. à Caixa Econômica Federal e aos responsáveis, para ciência.

TOMADA DE CONTAS ESPECIAL. TCE instaurada pelo(a) Caixa Econômica Federal em razão da não comprovação da regular aplicação dos recursos repassados pela União, relativos ao Contrato de repasse 0322752-07/2010, firmado com o/a SECETARIA ESPECIAL DE AGRICULTURA FAMILIAR E DO DESENVOLVIMENTO AGRARIO, Siafi/Siconv 732719, que teve como objeto "Desenvolver ações de apoio ao desenvolvimento local através de processos de sensibilização, mobilização e acompanhamento das atividades produtivas da cadeia de biodiesel consorciada com a cadeia da apicultura na agricultura familiar do território do Mato Grande/RN.

Primeira Câmara

Caixa Econômica Federal.

3. Interessados/Responsáveis:
3.1. Responsáveis: Agência Regional de Comercialização das Regiões do Mato Grande e da Grande Natal (06.070.787/0001-44); Edson Rodrigues dos Santos (XXX.567.264-XX).

13.1. Ministros presentes: Vital do Rêgo (na Presidência) e Benjamin Zymler (Relator).
13.2. Ministro-Substituto convocado: Weder de Oliveira.
13.3. Ministro-Substituto presente: Augusto Sherman Cavalcanti.

BENJAMIN ZYMLER

Trata-se de tomada de contas especial instaurada pela Caixa Econômica Federal, instituição financeira mandatária, em desfavor do Sr. Edson Rodrigues dos Santos (CPF: XXX.567.264-XX) e da Agência Regional de Comercialização das Regiões do Mato Grande e da Grande Natal (CNPJ: 06.070.787/0001-44) , associação privada, em razão da não comprovação da regular aplicação dos recursos repassados pela União por meio do Contrato de Repasse 0322752-07/2010, registro Siafi 732719 (peça 21) , firmado entre o Ministério do Desenvolvimento Agrário e a Agência Regional de Comercialização das Regiões do Mato Grande e da Grande Natal. O objeto da transferência foi "desenvolver ações de apoio ao desenvolvimento local através de processos de sensibilização, mobilização e acompanhamento das atividades produtivas da cadeia de biodiesel, consorciada com a cadeia da apicultura familiar do território de Mato Grande/RN".
2.	Transcrevo, com os ajustes de forma necessários, a instrução elaborada no âmbito da SecexTCE, que contou com a anuência do corpo diretivo da unidade e do Ministério Público junto ao TCU (peças 78 a 81) :
"HISTÓRICO
Em 30/8/2019, com fundamento na IN/TCU 71/2012, alterada pela IN/TCU 76/2016 e DN/TCU 155/2016, a Caixa Econômica Federal autorizou a instauração da tomada de contas especial (peça 1) . O processo foi registrado no sistema e-TCE com o número 3030/2019.
O Contrato de Repasse 0322752-07/2010 foi firmado no valor de R$ 128.625,00, sendo R$ 123.425,00 à conta do contratante e R$ 5.200,00 referentes à contrapartida (em bens e serviços) da contratada. Teve vigência de 30/12/2010 a 30/12/2015, com prazo para apresentação da prestação de contas em 29/1/2016. Os repasses efetivos da União totalizaram R$ 123.425,00 (peças 30, 31 e 32) .
Não houve prestação de contas, conforme informação à peça 28.
O fundamento para a instauração da Tomada de Contas Especial, conforme consignado na matriz de responsabilização elaborada pelo tomador de contas, foi a constatação da seguinte irregularidade: 
Ausência de funcionalidade do objeto do contrato de repasse descrito como "Desenvolver ações de apoio ao desenvolvimento local através de processos de sensibilização, mobilização e acompanhamento das atividades produtivas da cadeia de biodiesel consorciada com a cadeia da apicultura na agricultura familiar do território do Mato Grande, com ênfase nas diretrizes do associativismo e cooperativismo." sem aproveitamento útil da parcela executada, por motivo de inexecução parcial.
Os responsáveis arrolados na fase interna foram devidamente comunicados e, diante da ausência de justificativas suficientes para elidir a irregularidade e da não devolução dos recursos, instaurou-se a tomada de contas especial.
	No relatório (peça 40) , o tomador de contas concluiu que o prejuízo importaria no valor original de R$ 109.787,66, imputando-se a responsabilidade a Edson Rodrigues dos Santos, Presidente no período de 20/11/2010 a 20/11/2013, na condição de dirigente, e à Agência Regional de Comercialização das Regiões do Mato Grande e da Grande Natal, na condição de contratada.
		Em 17/9/2020, a Controladoria-Geral da União emitiu o relatório de auditoria (peça 43) , em concordância com o relatório do tomador de contas. O certificado de auditoria e o parecer do dirigente do órgão de controle interno concluíram pela irregularidade das presentes contas (peças 44 e 45) .
	Em 27/10/2020, o Ministro responsável pela área atestou haver tomado conhecimento das conclusões contidas no relatório e certificado de auditoria, bem como do parecer conclusivo do dirigente do órgão de controle interno, manifestando-se pela irregularidade das contas, e determinou o encaminhamento do processo ao Tribunal de Contas da União (peça 46) .
Na instrução inicial (peça 51) , analisando-se os documentos dos autos, concluiu-se pela necessidade de realização de citação e de audiência para as seguintes irregularidades: 
2.1. Irregularidade 1: Não comprovação da boa e regular aplicação dos recursos repassados, tendo em vista a não apresentação do Relatório de Execução de Atividades (REA) homologado pelo órgão repassador.
2.1.1. 	Evidências da irregularidade: documentos técnicos presentes nas peças 1, 19, 20, 21, 28, 33, 34, 35, 36 e 37.
2.1.2. 	Normas infringidas: art. 70, parágrafo único, da Constituição Federal de 1988; art. 93 do Decreto-Lei 200/1967; arts. 39, caput, e 50, caput, da Portaria Interministerial 127/2008; e Cláusula Terceira, item 3.2, alínea "d", do instrumento contratual.
2.2. 	Débitos relacionados aos responsáveis Edson Rodrigues dos Santos (CPF: XXX.567.264-XX) e Agência Regional de Comercialização das Regiões do Mato Grande e da Grande Natal (CNPJ: 06.070.787/0001-44) :
	Data de ocorrência
	Valor histórico (R$) 
	Identificador

	9/6/2011
	116.204,00
	D2

	16/9/2011
	640,00
	C1

	24/10/2011
	640,00
	C2

	24/11/2011
	160,00
	C3

	21/12/2011
	160,00
	C4

	12/1/2012
	160,00
	C5

	31/1/2012
	1.760,00
	C6

2.2.1. Cofre credor: Tesouro Nacional.
2.2.2. Responsável: Edson Rodrigues dos Santos (CPF: XXX.567.264-XX) .
2.2.2.1. Conduta: não comprovação da boa e regular aplicação dos recursos repassados, tendo em vista a não apresentação do Relatório de Execução de Atividades (REA) homologado pelo órgão repassador.
2.2.2.2. Nexo de causalidade: a não apresentação de documentos que comprovassem a execução dos itens previstos no plano de trabalho resultou na presunção de dano ao erário.
2.2.2.3. Culpabilidade: não há excludentes de ilicitude, de culpabilidade e de punibilidade; é razoável supor que o responsável tinha consciência da ilicitude de sua conduta; era exigível conduta diversa da praticada, qual seja, comprovar por meio de documentos a efetiva execução de todos os itens previstos no plano de trabalho. 
2.2.3. Responsável: Agência Regional de Comercialização das Regiões do Mato Grande e da Grande Natal (CNPJ: 06.070.787/0001-44) .
2.2.3.1. Conduta: não comprovação da boa e regular aplicação dos recursos repassados, tendo em vista a não apresentação do Relatório de Execução de Atividades (REA) homologado pelo órgão repassador.
2.2.3.2. Nexo de causalidade: a não apresentação de documentos que comprovassem a execução dos itens previstos no plano de trabalho resultou na presunção de dano ao erário.
2.2.3.3. Culpabilidade: não há excludentes de ilicitude, de culpabilidade e de punibilidade; é razoável supor que o administrador responsável pela pessoa jurídica tinha consciência da ilicitude de sua conduta; era exigível conduta diversa da praticada, qual seja, comprovar por meio de documentos a efetiva execução de todos os itens previstos no plano de trabalho. Ressalta-se que a análise da boa-fé relativa a pessoa jurídica de direito privado é realizada considerando as condutas de seus administradores, uma vez que os atos destes obrigam a pessoa jurídica, desde que exercidos nos limites dos poderes definidos no ato constitutivo do ente, nos termos do art. 47 do Código Civil (Acórdão 1723/2016-TCU-Plenário, relator Ministro Raimundo Carreiro) . 
Encaminhamento: citação.
2.3. Irregularidade 2: Não comprovação da boa e regular aplicação dos recursos federais repassados em face da omissão no dever de prestar contas.
2.3.1. Evidências da irregularidade: documentos técnicos presentes nas peças 1, 21, 28, 33, 34, 35, 36 e 37.
2.3.2. Normas infringidas: art. 70, parágrafo único, da Constituição Federal de 1988; art. 93 do Decreto-Lei 200/1967; art. 56 da Portaria Interministerial 127/2008; e Cláusulas Terceira, item 3.2, alínea "e", e Décima Segunda, item 12, do instrumento contratual.
2.4. 	Débitos relacionados aos responsáveis Edson Rodrigues dos Santos (CPF: XXX.567.264-XX) e Agência Regional de Comercialização das Regiões do Mato Grande e da Grande Natal (CNPJ: 06.070.787/0001-44) :
	Data de ocorrência
	Valor histórico (R$) 
	Identificador

	9/6/2011
	116.204,00
	D2

	16/9/2011
	640,00
	C1

	24/10/2011
	640,00
	C2

	24/11/2011
	160,00
	C3

	21/12/2011
	160,00
	C4

	12/1/2012
	160,00
	C5

	31/1/2012
	1.760,00
	C6

2.4.1. Cofre credor: Tesouro Nacional.
2.4.2. Responsável: Edson Rodrigues dos Santos (CPF: XXX.567.264-XX) .
2.4.2.1. Conduta: não demonstrar a boa e regular aplicação dos recursos federais recebidos e geridos em face da omissão no dever de prestar contas.
2.4.2.2. Nexo de causalidade: a conduta descrita impediu o estabelecimento do nexo causal entre as possíveis despesas efetuadas com os recursos recebidos, no âmbito do contrato de repasse.
2.4.2.3. Culpabilidade: não há excludentes de ilicitude, de culpabilidade e de punibilidade; é razoável supor que o administrador responsável pela pessoa jurídica tinha consciência da ilicitude de sua conduta; era exigível conduta diversa da praticada, qual seja, comprovar por meio de documentos a efetiva execução de todos os itens previstos no plano de trabalho. 
2.4.3. Responsável: Agência Regional de Comercialização das Regiões do Mato Grande e da Grande Natal (CNPJ: 06.070.787/0001-44) .
2.4.3.1. Conduta: não demonstrar a boa e regular aplicação dos recursos federais recebidos e geridos em face da omissão no dever de prestar contas.
2.4.3.2. Nexo de causalidade: a conduta descrita impediu o estabelecimento do nexo causal entre as possíveis despesas efetuadas com os recursos recebidos, no âmbito do contrato de repasse.
2.4.3.3. Culpabilidade: não há excludentes de ilicitude, de culpabilidade e de punibilidade; é razoável supor que o administrador responsável pela pessoa jurídica tinha consciência da ilicitude de sua conduta; era exigível conduta diversa da praticada, qual seja, comprovar por meio de documentos a efetiva execução de todos os itens previstos no plano de trabalho. Ressalta-se que a análise da boa-fé relativa a pessoa jurídica de direito privado é realizada considerando as condutas de seus administradores, uma vez que os atos destes obrigam a pessoa jurídica, desde que exercidos nos limites dos poderes definidos no ato constitutivo do ente, nos termos do art. 47 do Código Civil (Acórdão 1723/2016-TCU-Plenário, relator Ministro Raimundo Carreiro) . 
Encaminhamento: citação.
2.5. Irregularidade 3: Não cumprimento do prazo originalmente estipulado para prestação de contas do contrato de repasse.
2.5.1. Evidências da irregularidade: documentos técnicos presentes nas peças 1, 21, 28, 33, 34, 35, 36 e 37.
2.5.2. Normas infringidas: art. 70, parágrafo único, da Constituição Federal de 1988; art. 93 do Decreto-Lei 200/1967; art. 56 da Portaria Interministerial 127/2008; e Cláusulas Terceira, item 3.2, alínea "e", e Décima Segunda, item 12, do instrumento contratual.
2.5.3. Responsável: Edson Rodrigues dos Santos (CPF: XXX.567.264-XX) .
2.5.3.1. Conduta: descumprir o prazo originalmente estipulado para prestação de contas dos recursos federais recebidos à conta do contrato de repasse.
2.5.3.2. Nexo de causalidade: A conduta descrita impediu o estabelecimento do nexo causal entre as possíveis despesas efetuadas com os recursos recebidos, no âmbito do contrato de repasse.
2.5.3.3. Culpabilidade: não há excludentes de ilicitude, de culpabilidade e de punibilidade; é razoável supor que o responsável tinha consciência da ilicitude de sua conduta; era exigível conduta diversa da praticada, qual seja, desincumbir-se do seu dever por meio da apresentação da prestação de contas no prazo e forma devidos. 
Encaminhamento: audiência.
Em cumprimento ao despacho do relator (peça 54) , foram efetuadas citações e audiência dos responsáveis, nos moldes adiante:
 Edson Rodrigues dos Santos - promovida a citação e a audiência do responsável, conforme delineado adiante:
	Comunicação: Ofício 29507/2021 - Seproc (peça 57) 
Data da Expedição: 24/6/2021
Data da Ciência: não houve (Não procurado) (peça 59) 
Observação: Ofício enviado para o endereço do responsável, conforme pesquisa na base de dados no sistema da Receita Federal, custodiada pelo TCU.
	
	Comunicação: Ofício 53887/2021 - Seproc (peça 65) 
Data da Expedição: 28/9/2021
Data da Ciência: não houve (Número inexistente) (peça 67) 
Observação: Ofício enviado para o endereço do responsável, conforme pesquisa na base de dados no sistema do Renach, custodiada pelo TCU (peça 62) .
	
	Comunicação: Ofício 54636/2021 - Seproc (peça 63) 
Data da Expedição: 28/9/2021
Data da Ciência: não houve (Não procurado) (peça 70) 
Observação: Ofício enviado para o endereço do responsável, conforme pesquisa na base de dados no sistema da Receita Federal, custodiada pelo TCU (peça 62) .
	
	Comunicação: Edital 0071/2022 - Seproc (peça 74) 
Data da Publicação: 26/1/2022 (peça 76) 
Fim do prazo para a defesa: 10/2/2022
	
 Agência Regional de Comercialização das Regiões do Mato Grande e da Grande Natal - promovida a citação do responsável, conforme delineado adiante:
	Comunicação: Ofício 29508/2021 - Seproc (peça 58) 
Data da Expedição: 24/6/2021
Data da Ciência: não houve (Não procurado) (peça 60) 
Observação: Ofício enviado para o endereço do responsável, conforme pesquisa na base de dados no sistema da Receita Federal, custodiada pelo TCU.
	
	Comunicação: Ofício 53888/2021 - Seproc (peça 66) 
Data da Expedição: 28/9/2021
Data da Ciência: não houve (Outros) (peça 68) 
Observação: Ofício enviado para o endereço do responsável, conforme pesquisa na base de dados no sistema do Renach, custodiada pelo TCU (peça 62) .
	
	Comunicação: Ofício 54635/2021 - Seproc (peça 64) 
Data da Expedição: 28/9/2021
Data da Ciência: não houve (Não procurado) (peça 69) 
Observação: Ofício enviado para o endereço do responsável, conforme pesquisa na base de dados no sistema da Receita Federal, custodiada pelo TCU (peça 62) .
	
	Comunicação: Edital 0070/2022 - Seproc (peça 73) 
Data da Publicação: 26/1/2022 (peça 75) 
Fim do prazo para a defesa: 10/2/2022
	
Conforme o Despacho de Conclusão das Comunicações Processuais (peça 77) , as providências inerentes às comunicações processuais foram concluídas. 
Transcorrido o prazo regimental, os responsáveis Edson Rodrigues dos Santos e Agência Regional de Comercialização das Regiões do Mato Grande e da Grande Natal permaneceram silentes, devendo ser considerados reveis, nos termos do art. 12, § 3º, da Lei 8.443/1992.
ANÁLISE DOS PRESSUPOSTOS DE PROCEDIBILIDADE DA IN/TCU 71/2012
Avaliação de Viabilidade do Exercício do Contraditório e Ampla Defesa
	Verifica-se que não houve o transcurso de mais de dez anos desde o fato gerador sem que tenha havido a notificação dos responsáveis pela autoridade administrativa federal competente (art. 6º, inciso II, c/c art. 19 da IN/TCU 71/2012, modificada pela IN/TCU 76/2016) , uma vez que o fato gerador da irregularidade sancionada ocorreu em 30/1/2016 (dia seguinte à data final para apresentação da prestação de contas) , e os responsáveis foram notificados sobre as irregularidades pela autoridade administrativa competente conforme segue:
2. Edson Rodrigues dos Santos - por meio do edital acostado à peça 16, publicado em 28/11/2019.
2. Agência Regional de Comercialização das Regiões do Mato Grande e da Grande Nata - excepcionalmente, não houve notificação.
Valor de Constituição da TCE 	
	Verifica-se, ainda, que o valor atualizado do débito apurado (sem juros) em 1º/1/2017 era de R$ 162.467,22; portanto, superior ao limite mínimo de R$ 100.000,00, na forma estabelecida conforme os arts. 6º, inciso I, e 19 da IN/TCU 71/2012, modificada pela IN/TCU 76/2016. 
OUTROS PROCESSOS/DÉBITOS NOS SISTEMAS DO TCU COM OS MESMOS RESPONSÁVEIS
	Informa-se que foi encontrado processo no Tribunal com os mesmos responsáveis:
	Responsável
	Processo

	Edson Rodrigues dos Santos
	Processo 006.451/2021-7 [TCE, aberto, "TCE instaurada pelo (a) Caixa Econômica Federal (mandatária no (a) Secretaria Especial de Agricultura Familiar e Desenvolvimento Agrário) em razão de Não comprovação da regular aplicação dos recursos repassados pela União, Contrato de repasse 10016/2009, firmado com o/a MINISTERIO DO DESENVOLVIMENTO AGRARIO, Siafi/Siconv 724124, função ORGANIZACAO AGRARIA, que teve como objeto Desenvolver ações de apoio ao desenvolvimento local atraves de processos de sensibilização, mobilização e acompanhamento das atividades produtivas da mandiocultura e fruticultura na agricultura familiar do territorio do mato grande, com enfase nas diretrizes do associativismo e cooperativismo.  (nº da TCE no sistema: 4639/2019) "]

	Agência Regional de Comercialização das Regiões do Mato Grande e da Grande Natal
	Processo 006.451/2021-7 [TCE, aberto, "TCE instaurada pelo (a) Caixa Econômica Federal (mandatária no (a) Secretaria Especial de Agricultura Familiar e Desenvolvimento Agrário) em razão de Não comprovação da regular aplicação dos recursos repassados pela União, Contrato de repasse 10016/2009, firmado com o/a MINISTERIO DO DESENVOLVIMENTO AGRARIO, Siafi/Siconv 724124, função ORGANIZACAO AGRARIA, que teve como objeto Desenvolver ações de apoio ao desenvolvimento local atraves de processos de sensibilização, mobilização e acompanhamento das atividades produtivas da mandiocultura e fruticultura na agricultura familiar do territorio do mato grande, com enfase nas diretrizes do associativismo e cooperativismo.  (nº da TCE no sistema: 4639/2019) "]

	Informa-se que foi encontrado débito imputável aos responsáveis no banco de débitos do sistema e-TCE:
	Responsável
	Débito inferior

	Edson Rodrigues dos Santos
	2845/2019 (R$ 72.245,30) - Dano inferior ao limite de instauração da TCE cadastrado

	Agência Regional de Comercialização das Regiões do Mato Grande e da Grande Natal
	2845/2019 (R$ 72.245,30) - Dano inferior ao limite de instauração da TCE cadastrado

	A tomada de contas especial está, assim, devidamente constituída e em condição de ser instruída.
EXAME TÉCNICO
Da validade das notificações:
Preliminarmente, cumpre tecer breves considerações acerca da forma como são realizadas as comunicações processuais no TCU. A esse respeito, destacam-se o art. 179 do Regimento Interno do TCU (Resolução 155, de 4/12/2002) e o art. 4º, inciso III, § 1º, da Resolução TCU 170/2004, in verbis:
Art. 179. A citação, a audiência ou a notificação, bem como a comunicação de diligência, farse-ão:
I - mediante ciência da parte, efetivada por servidor designado, por meio eletrônico, fac-símile, telegrama ou qualquer outra forma, desde que fique confirmada inequivocamente a entrega da comunicação ao destinatário;
II - mediante carta registrada, com aviso de recebimento que comprove a entrega no endereço do destinatário;
III - por edital publicado no Diário Oficial da União, quando o seu destinatário não for localizado
 (...) 
Art. 3º As comunicações serão dirigidas ao responsável, ou ao interessado, ou ao dirigente de órgão ou entidade, ou ao representante legal ou ao procurador constituído nos autos, com poderes expressos no mandato para esse fim, por meio de:
I - correio eletrônico, fac-símile ou telegrama;
II - servidor designado;
III - carta registrada, com aviso de recebimento;
IV - edital publicado no Diário Oficial da União, quando o seu destinatário não for localizado, nas hipóteses em que seja necessário o exercício de defesa.
Art. 4º. Consideram-se entregues as comunicações:
I - efetivadas conforme disposto nos incisos I e II do artigo anterior, mediante confirmação da ciência do destinatário;
II - realizadas na forma prevista no inciso III do artigo anterior, com o retorno do aviso de recebimento, entregue comprovadamente no endereço do destinatário;
III - na data de publicação do edital no Diário Oficial da União, quando realizadas na forma prevista no inciso IV do artigo anterior.
§ 1º O endereço do destinatário deverá ser previamente confirmado mediante consulta aos sistemas disponíveis ao Tribunal ou a outros meios de informação, a qual deverá ser juntada ao respectivo processo.
 (...) 
Bem se vê, portanto, que a validade da citação via postal não depende de que o aviso de recebimento seja assinado pelo próprio destinatário da comunicação, o que dispensa, no caso em tela, a entrega do AR em "mãos próprias". A exigência da norma é no sentido de o Tribunal verificar se a correspondência foi entregue no endereço correto, residindo aqui a necessidade de certeza inequívoca. 
Não é outra a orientação da jurisprudência do TCU, conforme se verifica dos julgados a seguir transcritos:
São válidas as comunicações processuais entregues, mediante carta registrada, no endereço correto do responsável, não havendo necessidade de que o recebimento seja feito por ele próprio (Acórdão 3648/2013-TCU-Segunda Câmara, relator Min. José Jorge) ;
É prescindível a entrega pessoal das comunicações pelo TCU, razão pela qual não há necessidade de que o aviso de recebimento seja assinado pelo próprio destinatário. Entregando se a correspondência no endereço correto do destinatário, presume-se o recebimento da citação. (Acórdão 1019/2008-TCU-Plenário, relator Min. Benjamin Zymler) ;
As comunicações do TCU, inclusive as citações, deverão ser realizadas mediante Aviso de Recebimento - AR, via Empresa Brasileira de Correios e Telégrafos, bastando para sua validade que se demonstre que a correspondência foi entregue no endereço correto. (Acórdão 1526/2007-TCU-Plenário, relator Min. Aroldo Cedraz) .
A validade do critério de comunicação processual do TCU foi referendada pelo Supremo Tribunal Federal, nos termos do julgamento do MS-AgR 25.816/DF, por meio do qual se afirmou a desnecessidade da ciência pessoal do interessado, entendendo-se suficiente a comprovação da entrega do "AR" no endereço do destinatário:
Ementa: agravo regimental. Mandado de segurança. Desnecessidade de intimação pessoal das decisões do tribunal de contas da união. art. 179 do regimento interno do TCU. Intimação do ato impugnado por carta registrada, iniciado o prazo do art. 18 da lei nº 1.533/51 da data constante do aviso de recebimento. Decadência reconhecida. Agravo improvido.
O envio de carta registrada com aviso de recebimento está expressamente enumerado entre os meios de comunicação de que dispõe o Tribunal de Contas da União para proceder às suas intimações.
O inciso II do art. 179 do Regimento Interno do TCU é claro ao exigir apenas a comprovação da entrega no endereço do destinatário, bastando o aviso de recebimento simples.
Da revelia dos responsáveis Edson Rodrigues dos Santos e Agência Regional de Comercialização das Regiões do Mato Grande e da Grande Natal
No caso vertente, a citação de cada um dos responsáveis (Edson Rodrigues dos Santos e Agência Regional de Comercialização das Regiões do Mato Grande e da Grande Natal) se deu em endereços provenientes de pesquisas de endereços realizadas pelo TCU (vide parágrafos acima) . Devido ao insucesso em realizar a citação em endereços constantes da base de dados da Receita Federal, custodiada pelo TCU, buscou-se a notificação em endereços provenientes das bases de dados públicas custodiadas pelo TCU (TSE e Renach) e das bases de dados do próprio TCU. Entretanto, a entrega dos ofícios citatórios nesses endereços não ficou comprovada, razão pela qual promoveu-se a notificação por edital publicado no Diário Oficial da União (peças 73 a 76) .
Importante destacar que, antes de promover a citação por edital, para assegurar a ampla defesa, buscaram-se outros meios possíveis para localizar e citar os responsáveis, nos limites da razoabilidade, fazendo juntar aos autos informação comprobatória dos diferentes meios experimentados que restaram frustrados, tal como se demonstrou no item anterior da presente instrução (Acórdão 4851/2017-TCU-Primeira Câmara, relator Ministro Augusto Sherman) .
Nos processos do TCU, a revelia não leva à presunção de que seriam verdadeiras todas as imputações levantadas contra os responsáveis, diferentemente do que ocorre no processo civil, em que a revelia do réu opera a presunção da verdade dos fatos narrados pelo autor (Acórdão 1009/2018-TCU-Plenário, relator Min. Bruno Dantas; 2369/2013 - TCU - Plenário, relator Min. Benjamin Zymler; e 2449/2013 - TCU - Plenário, relator Min. Benjamin Zymler) . Dessa forma, a avaliação da responsabilidade do agente não pode prescindir de prova existente no processo, ou para ele carreada. 
Ao não apresentarem defesa, os responsáveis deixaram de produzir prova da regular aplicação dos recursos sob sua responsabilidade, em afronta às normas que impõem, aos gestores de recursos públicos, a obrigação legal de, sempre que demandados pelos órgãos de controle, demonstrarem a correta utilização das verbas públicas, a exemplo do contido no art. 93 do Decreto-Lei 200/1967: "Quem quer que utilize dinheiros públicos terá de justificar seu bom e regular emprego na conformidade das leis, regulamentos e normas emanadas das autoridades administrativas competentes".
Mesmo as alegações de defesa não sendo apresentadas, considerando o princípio da verdade real que rege esta Corte, procurou-se buscar, em manifestações dos responsáveis na fase interna desta tomada de contas especial, se havia algum argumento que pudesse ser aproveitado em seu favor. No entanto, os responsáveis não se manifestaram na fase interna, não havendo, assim, nenhum argumento que possa vir a ser analisado e posteriormente servir para afastar as irregularidades apontadas.
Em se tratando de processo em que as partes interessadas não se manifestaram acerca das irregularidades imputadas, não há elementos para que se possa efetivamente aferir e reconhecer a ocorrência de boa-fé nas condutas dos responsáveis, podendo este Tribunal, desde logo, proferir o julgamento de mérito pela irregularidade das contas, conforme os §§ 2º e 6º do art. 202 do Regimento Interno do TCU (Acórdão 2064/2011-TCU-Primeira Câmara, relator Min. Ubiratan Aguiar; 6.182/2011-TCU-1ª Câmara, relator Min. Weder de Oliveira; 4.072/2010-TCU-1ª Câmara, relator Min. Valmir Campelo; 1.189/2009-TCU-1ª Câmara, relator Min. Marcos Bemquerer; e 731/2008-TCU-Plenário, relator Min. Aroldo Cedraz) . Ressalta-se que a análise da boa-fé relativa à pessoa jurídica de direito privado é realizada considerando as condutas de seus administradores, uma vez que os atos destes obrigam a pessoa jurídica, desde que exercidos nos limites dos poderes definidos no ato constitutivo do ente, nos termos do art. 47 do Código Civil (Acórdão 1723/2016-TCU-Plenário, relator Ministro Raimundo Carreiro) .
Dessa forma, os responsáveis Edson Rodrigues dos Santos e Agência Regional de Comercialização das Regiões do Mato Grande e da Grande Natal devem ser considerados revéis, nos termos do art. 12, § 3º, da Lei 8.443/1992, devendo o Tribunal julgar suas contas irregulares, condenando-os solidariamente ao débito apurado e aplicando-lhes a multa prevista no art. 57 da Lei 8.443/1992.
Cumulatividade de multas
No que diz respeito à Irregularidade 3, já descrita nesta instrução (não cumprimento do prazo originalmente estipulado para prestação de contas do contrato de repasse) , cujo responsável é Edson Rodrigues dos Santos, haveria a possibilidade de aplicação cumulativa das multas previstas nos arts. 57 e 58, inciso I, da Lei 8.443/1992. Entretanto, ainda que, por força do disposto no art. 209, §4º, do Regimento Interno do TCU, seja adequada a realização de citação e de audiência do responsável, o Tribunal reconhece que existe relação de subordinação entre as condutas de "não comprovação da aplicação dos recursos" e de "omissão na prestação de contas", sendo a primeira consequência da segunda, o que enseja, na verificação das duas irregularidades, a aplicação da multa do art. 57, com o afastamento da multa do art. 58, inciso I, em atenção ao princípio da absorção (Acórdão 9579/2015-TCU-Segunda Câmara, relator Ministro Vital do Rêgo; e 2469/2019 - TCU - 1ª Câmara, relator Ministro Augusto Sherman) .
Prescrição da Pretensão Punitiva
	Vale ressaltar que a pretensão punitiva do TCU, conforme Acórdão 1441/2016-TCU-Plenário, relator Ministro Benjamin Zymler, que uniformizou a jurisprudência acerca dessa questão, subordinase ao prazo geral de prescrição indicado no art. 205 do Código Civil, que é de dez anos, contado da data de ocorrência da irregularidade sancionada, nos termos do art. 189 do Código Civil, sendo esse prazo interrompido pelo ato que ordenar a citação, a audiência ou a oitiva dos responsáveis.
No caso em exame, não ocorreu a prescrição, uma vez que a irregularidade sancionada ocorreu em 30/1/2016 (dia seguinte à data final para apresentação da prestação de contas) , e o ato de ordenação da citação se deu em 4/6/2021 (peça 54) .
CONCLUSÃO
	Em face da análise promovida na seção "Exame Técnico", verifica-se que os responsáveis Edson Rodrigues dos Santos e Agência Regional de Comercialização das Regiões do Mato Grande e da Grande Natal não lograram comprovar a boa e regular aplicação dos recursos. Instados a se manifestar, optaram pelo silêncio, configurando a revelia, nos termos do § 3º do art. 12 da Lei 8.443/1992. Ademais, inexistem nos autos elementos que demonstrem a boa-fé dos responsáveis, ou a ocorrência de outros excludentes de culpabilidade.
Verifica-se, também, que não houve a prescrição da pretensão punitiva, conforme análise já realizada.
	Tendo em vista que não constam dos autos elementos que permitam reconhecer a boa-fé dos responsáveis, sugere-se que as suas contas sejam julgadas irregulares, nos termos do art. 202, § 6º, do Regimento Interno do TCU, com a imputação do débito atualizado monetariamente e acrescido de juros de mora, nos termos do art. 202, § 1º, do Regimento Interno do TCU, descontando-se o valor eventualmente recolhido, com a aplicação da multa prevista no art. 57 da Lei 8.443/1992. Ressalta-se que a análise da boa-fé relativa a pessoa jurídica de direito privado é realizada considerando as condutas de seus administradores, uma vez que os atos destes obrigam a pessoa jurídica, desde que exercidos nos limites dos poderes definidos no ato constitutivo do ente, nos termos do art. 47 do Código Civil (Acórdão 1723/2016-TCU-Plenário, relator Ministro Raimundo Carreiro) .
Por fim, como não houve elementos que pudessem modificar o entendimento acerca das irregularidades em apuração, mantém-se a matriz de responsabilização presente na peça 50.
PROPOSTA DE ENCAMINHAMENTO
Diante do exposto, submetem-se os autos à consideração superior, propondo, ao Tribunal:
considerar revéis os responsáveis Edson Rodrigues dos Santos (CPF: XXX.567.264-XX) e Agência Regional de Comercialização das Regiões do Mato Grande e da Grande Natal (CNPJ: 06.070.787/0001-44) , para todos os efeitos, dando-se prosseguimento ao processo, com fulcro no art. 12, § 3º, da Lei 8.443/1992; 
julgar irregulares, nos termos dos arts. 1º, inciso I, 16, inciso III, alíneas "a", "b" e "c", 19 e 23, inciso III, da Lei 8.443/1992, as contas dos responsáveis Edson Rodrigues dos Santos (CPF: XXX.567.264-XX) e Agência Regional de Comercialização das Regiões do Mato Grande e da Grande Natal (CNPJ: 06.070.787/0001-44) , condenando-os solidariamente ao pagamento das importâncias a seguir especificadas, atualizadas monetariamente e acrescidas dos juros de mora, calculadas a partir das datas discriminadas até a data da efetiva quitação do débito, fixando-lhes o prazo de quinze dias para que comprovem, perante o Tribunal, o recolhimento das referidas quantias aos cofres do Tesouro Nacional, nos termos do art. 23, inciso III, alínea "a", da Lei 8.443/1992, c/c o art. 214, inciso III, alínea "a", do Regimento Interno do TCU.  
Débitos relacionados ao responsável Agência Regional de Comercialização das Regiões do Mato Grande e da Grande Natal (CNPJ: 06.070.787/0001-44) , em solidariedade com Edson Rodrigues dos Santos (CPF: XXX.567.264-XX) :
	Data de ocorrência
	Valor histórico (R$) 
	Tipo da parcela

	9/6/2011
	116.204,00
	Débito

	16/9/2011
	640,00
	Crédito

	24/10/2011
	640,00
	Crédito

	24/11/2011
	160,00
	Crédito

	21/12/2011
	160,00
	Crédito

	12/1/2012
	160,00
	Crédito

	31/1/2012
	1.760,00
	Crédito

		Valor atualizado do débito (com juros) em 9/3/2022: R$ 217.981,84.
aplicar individualmente, aos responsáveis Edson Rodrigues dos Santos (CPF: XXX.567.264-XX) e Agência Regional de Comercialização das Regiões do Mato Grande e da Grande Natal (CNPJ: 06.070.787/0001-44) , a multa prevista no art. 57 da Lei 8.443/1992, c/c o art. 267 do Regimento Interno do TCU, fixando-lhes o prazo de quinze dias, a contar da notificação, para que comprovem, perante o Tribunal (art. 214, III, alínea "a", do Regimento Interno do TCU) , o recolhimento da dívida aos cofres do Tesouro Nacional, atualizada monetariamente desde a data do acórdão que for proferido por este Tribunal até a data do efetivo recolhimento, se paga após o vencimento, na forma da legislação em vigor;
	autorizar, desde logo, a cobrança judicial das dívidas, caso não atendidas as notificações, conforme o disposto no art. 28, inciso II, da Lei 8.443/1992;
autorizar também, desde logo, se requerido, com fundamento no art. 26 da Lei 8.443/1992, c/c o art. 217, §1º, do Regimento Interno do TCU, o parcelamento das dívidas em até 36 parcelas, incidindo, sobre cada parcela, corrigida monetariamente, os correspondentes acréscimos legais, fixando-lhes o prazo de quinze dias, a contar do recebimento da notificação, para comprovarem, perante o Tribunal, o recolhimento da primeira parcela, e de trinta dias, a contar da parcela anterior, para comprovarem os recolhimentos das demais parcelas, devendo incidir, sobre cada valor mensal, atualizado monetariamente, os juros de mora devidos, no caso do débito, na forma prevista na legislação em vigor, alertando os responsáveis de que a falta de comprovação do recolhimento de qualquer parcela importará o vencimento antecipado do saldo devedor, nos termos do § 2º do art. 217 do Regimento Interno deste Tribunal; 
enviar cópia do acórdão que for prolatado à Procuradoria da República no Estado do Rio Grande do Norte, nos termos do § 3º do art. 16 da Lei 8.443/1992, c/c o § 7º do art. 209 do Regimento Interno do TCU, para a adoção das medidas cabíveis; 
enviar cópia do acórdão que for proferido à Caixa Econômica Federal e aos responsáveis, para ciência;
informar, à Procuradoria da República no Estado do Rio Grande do Norte, à Caixa Econômica Federal e aos responsáveis, que a deliberação que for adotada, acompanhada do relatório e do voto que a fundamentarem, estará disponível para consulta no endereço www.tcu.gov.br/acordaos, além de esclarecer que, caso requerido, o TCU poderá fornecer, sem custos, as correspondentes cópias, de forma impressa; e
informar, à Procuradoria da República no Estado do Rio Grande do Norte, que, nos termos do parágrafo único do art. 62 da Resolução TCU 259/2014, os procuradores e membros do Ministério Público credenciados nesta Corte podem acessar os presentes autos de forma eletrônica e automática, ressalvados apenas os casos de eventuais peças classificadas como sigilosas, as quais requerem solicitação formal."
É o Relatório.

não há.

Procurador Júlio Marcelo de Oliveira.

TOMADA DE CONTAS ESPECIAL. CAIXA ECONÔMICA FEDERAL. SECRETARIA ESPECIAL DE AGRICULTURA FAMILIAR E DESENVOLVIMENTO AGRÁRIO. CONTRATO DE REPASSE. APOIO AO DESENVOLVIMENTO LOCAL, POR MEIO DE PROCESSOS DE SENSIBILIZAÇÃO, MOBILIZAÇÃO E ACOMPANHAMENTO DAS ATIVIDADES PRODUTIVAS DA CADEIA DE BIODIESEL, CONSORCIADA COM A CADEIA DA APICULUTURA FAMILIAR DE MATO GRANDE/RN. NÃO COMPROVAÇÃO DA BOA E REGULAR APLICAÇÃO DOS RECURSOS REPASSADOS. OMISSÃO NO DEVER DE PRESTAR CONTAS. REVELIA DOS RESPONSÁVEIS. JULGAMENTO PELA IRREGULARIDADE DAS CONTAS. DÉBITO. MULTA. COMUNICAÇÕES.

TOMADA DE CONTAS ESPECIAL (TCE)

Secretaria de Controle Externo de Tomada de Contas Especial (SecexTCE).

Trata-se de tomada de contas especial instaurada pela Caixa Econômica Federal, instituição financeira mandatária, em desfavor do Sr. Edson Rodrigues dos Santos (CPF: 904.567.264-20) e da Agência Regional de Comercialização das Regiões do Mato Grande e da Grande Natal (CNPJ: 06.070.787/0001-44) , associação privada, em razão da não comprovação da regular aplicação dos recursos repassados pela União por meio do Contrato de Repasse 0322752-07/2010, registro Siafi 732719 (peça 21) , firmado entre o Ministério do Desenvolvimento Agrário e a Agência Regional de Comercialização das Regiões do Mato Grande e da Grande Natal. O objeto da transferência foi "desenvolver ações de apoio ao desenvolvimento local através de processos de sensibilização, mobilização e acompanhamento das atividades produtivas da cadeia de biodiesel, consorciada com a cadeia da apicultura familiar do território de Mato Grande/RN".
2.	Como consta do relatório antecessor, o Contrato de Repasse 0322752-07/2010 foi firmado no valor de R$ 128.625,00, sendo R$ 123.425,00 à conta do contratante e R$ 5.200,00 referentes à contrapartida (em bens e serviços) . A vigência do ajuste se firmou de 30/12/2010 a 30/12/2015. Findo o prazo, em 29/1/2016, não houve a respectiva prestação de contas.
3.	Instados a se manifestarem, os responsáveis não apresentaram qualquer justificativa para a omissão, o que repercutiu na instauração, pela Caixa Econômica Federal, da presente tomada de contas especial.
4.	Feitas as regulares citações pela não comprovação da boa e regular aplicação dos valores repassados - direcionadas à Agência Regional de Comercialização das Regiões do Mato Grande e da Grande Natal, entidade recebedora dos recursos, e ao Sr. Edson Rodrigues dos Santos, respectivo Presidente da entidade -, os responsáveis permaneceram silentes, conformado a sua revelia, nos termos do art. 12, § 3º, da Lei 8.443/1992.
5.	Diante do quadro fático, resta-me confirmar, em seu inteiro teor e por seus fundamentos, as conclusões da SecexTCE, corroboradas pelo MP/TCU. Deve-se julgar irregulares as contas dos responsáveis, com a decorrente condenação em débito no inteiro valor repassado pela União, seguido da aplicação de multa a que se refere o art. 57 da Lei 8.443/1992 - no que reputo pertinentes R$ 100.000,00, próximos a 50% do valor atualizado do débito, em face da omissão no dever de prestar contas.
	Ante o exposto, VOTO por que seja adotada a deliberação que ora submeto a este Colegiado.
TCU, Sala das Sessões, em 19 de abril de 2022.
BENJAMIN ZYMLER 
Relator